【裁判字號】    89,勞訴,17
【裁判日期】    890915
【裁判案由】    給付薪資
【裁判全文】
臺灣臺南地方法院民事判決  八十九年度勞訴字第一七號
    原      告  甲○○
    訴訟代理人  陳清白律師
    被      告  台南縣七股鄉農會  住台南縣七股鄉大埕村二七二號
    法定代理人  乙○○        .
    訴訟代理人  陳惠菊律師
右當事人間請求給付薪資事件，本院判決如左：
    主    文
原告之訴及假執行之聲請均駁回。
訴訟費用由原告負擔。
    事    實
甲、原告方面：
一、聲明：求為判決
（一）確認原告與被告間之僱傭關係存在。
（二）被告應給付原告新台幣（下同）伍拾伍萬陸仟柒佰捌拾捌元及自起訴狀繕本送
      達之翌日起至清償日止，按年利率百分之五計算之利息。
（三）訴訟費用由被告負擔。
（四）原告第二項請求願預供擔保，請准予宣告假執行。
二、陳述：
（一）原告甲○○原為七股鄉農會信用部主任，掌理農會信用部之會員存提款作業及
      對會員或贊助會員之貸放款審查業務。民國（下同）八十七年間因爆發訴外人
      林文珍、力英雀、張圳利等人利用人頭超額冒貸案，原告被依背信罪移送法辦
      ，並於八十七年十月廿八日經七股鄉農會決議依農會人事管理辦法第四十六、
      四十七條之規定解聘。惟全案業經台灣高等法院台南分院於八十八年九月十五
      日判決無罪確定。按農會為自行組織之圖體而非公務機關，其解聘純屬私法上
      之當事人間僱傭關係終止問題，故而對彼此間僱傭關係是否存在僅能循民事訴
      訟程序謀求解決，有五三判字第一二四號判例及六０裁字第一二七號判例可稽
      ，核先敘明。
（二）查被告對原告所為人評會決議解聘，該議決違背法令應屬無效。蓋依農會法第
      四十六條之一第一項第五款規定：農會聘雇人員涉嫌背信案件，經有罪判決者
      應予停止職權；第二項規定：停止職權之人員經有罪判決確定者，應解除其職
      務。其反面解釋即非經有罪判決確定不得擅自解除其職務，理為至然。但被告
      卻曲解法令，藉口農會人事管理辦法第四十六條、第四十七條之規定，議決將
      原告解聘。查：農會人事評議辦法第二條規定：農會聘雇員工人事之管理，除
      法律另有規定外，悉依本辦法辦理。而農會法既然對農會人員涉嫌背信時之處
      置有所規定，自宜依位階較高之農會法之規定辦理。然七股鄉農會以原告背信
      未依農會法第四十六條之一規定予以停職，卻依法位階較低之農會人事管理辦
      法第四十六條、第四十七條解聘，其論事用法顯有未當，此有八一監台院機字
      第一五三五號糾正案可稽。
（三）按農會法第二十六條規定農會職員係由農會統一考試合格人員中所聘任，並由
      中央或省市主管機關督導全國或省農會統一考訓之。故其工作權應受保障，若
      非依法律規定有重大事由不得任意剝奪，然七股鄉農會對原告解聘之決議適用
      法令錯誤，該議決即屬無效，則其間之僱傭關係仍應存在，實不容置疑。原告
      遭解職後，被告即未再發給原告八十七年十一月十六日迄今之薪資、考績金
      及休假金，既被告所為之解職決議應屬無效，原告與被告間之僱傭關係存在
      ，原告即有薪資報酬請求權應屬無疑。故而被告應補發予原告八十七、八十八
      、八十九年度之薪資計伍拾貳萬零參佰捌拾貳元，及八十八年度休假金貳萬
      參仟柒佰零陸元，考績金壹萬貳仟柒佰元。總計伍拾萬陸仟柒佰捌拾捌元。
（四）查原告在其信用部任內，所有貸款均按七股鄉農會授信程序辨理，即先由主辦
      人員負責對申請人作資格考核、徵信調查及標的物查估，次經放款專員完成放
      款金額之初審等業務後，再由信用部主任負責存放比例之調撥，亦即就主辦人
      實際調查後所呈送之資料為形式書面之審核，注意放款額度有無違反財政部不
      得超過存款總額七八％之規定，以免農會日後發生資金調度之困難。其次再呈
      秘書審核，最後由總幹事核准。查被告所列八十二年至八十四年間逾期貸款部
      分，由於申貸當時尚有內政部函令：「農漁會信用部辨理會員放款，在會員（
      代表）大會所定最高額度內之放款，係屬執行任務，應由總幹事負責核貸」之
      適用，故可知會員鉅額貸款之核准，係由總幹事負完全之責任，並未授權總幹
      事以外之人有核准之權，故此部分之放款縱有違失，只要原告書面審查無過失
      ，且無違上述財政部放款數額上限之規定，其責任不在原告，被告不應深紋羅
      織，隨意處分原告。
（五）依據「七股鄉農會信用部營業單位分層負責明細表」之規定，其中關於「借
      、保戶信用調查表之評估與鑑定」「擔保物之鑑定及估價」「借戶及保證
      人之對保」「各種授信案件之撥貸」「授信案件及展期之核定」「有關
      放款抵押權、質權內容之審核」「有關徵信、放款、催收資料之登記、建檔
      、保管」等項，均非信用部主任之職責，又「信用合作社、農會信用部、漁會
      信用部逾期放款，催收款及呆帳處理辦法」第九條文明定：「逾期放款及催收
      項轉銷時，應即查明授信有無依據法令及業務規章辦理，如經查明係依授信程
      序辦理，並依規定辦理覆審追查工作，且無違法失職情事者，免予追究行政責
      任，如有違失由信用合作社、農漁會信用部依其分層負責及授權情形考核處分
      ，涉及刑責者，移送檢查機關偵辦。」，是縱認七股鄉農會核貸發生逾期情形
      而有違失，亦應依上述處理辨法之規定，依其分層責任及授權情形來查處，豈
      可不分皂白，隨意株連？原告任信用部主任，於權責劃分上係屬第二層級，既
      非第一層級徵信、調查之人員，亦無最後准駁之權，此情被告知之甚詳，況且
      相同之逾期貸款案，已經台灣高等法院台南分院認被告不知情而判決無罪，七
      股鄉農會又豈能凌駕法律判決之上，作相反之認定，並以之作為塘塞違法解聘
      之理由？
（六）七股鄉農會依據台南縣政府八十七年三月四日農輔字第三六九０七號函，於八
      十七年三月九日人事評議小組第一次會議評議「信用部業務經營管理缺失，有
      關人員徵戒」核定信用部主任甲○○記過乙次，送主管機關核備。鉅料七股鄉
      農會第十三屆第十一次人評會疏察，竟違法決議再施以解聘處分，造成一事二
      罰。按「農會人事管理辦法」第四十七條並無同一年度記乙小過應予解聘之規
      定。足見被告之解聘處分根本違法。
（七）原告對於上述違法解聘處分，曾申請覆議，惟被告始終置之不理，原告迫不得
      已，只好依法提起訴訟，為此敬請鈞院鑑核，賜判如訴之聲明。
三、證據：提出八十八年度上易字第一三六號判決暨確定證明書影本各乙份、五十三
    年判字第一二四號及六十年裁定第一二七號判例影本各乙份、八十一年監台院機
    字第一五三五號糾正案影本乙份、最高法院八十六年度台上字第一四三四號裁定
    影本乙份、台灣高等法院台南分院八十五年度上字第二三七號民事判決影本乙份
    、本院八十四年度訴字第一四二一號民事判決影本乙份、財政部八十四年十月二
    十三日台財融第00000000號「函信用合作社農會信用部漁會信用部逾期
    放款催收款及呆帳處理辦法」影本乙份、七股鄉農會七鄉農會人字第三九五號令
    影本乙份、覆議申請書影本乙份等為憑。
乙、被告方面：
一、聲明：求為判決：
（一）原告之訴及假執行之聲請均駁回。
（二）訴訟費用由原告負擔。
（三）若受不利判決願供擔保請准予免為假執行。
二、陳述：
（一）原告甲○○擔任七股鄉農會信用部主任，對貸款應負有審核之責，其經辦多筆
      貸款因人為疏失，造成農會嚴重虧損，經本會第十三屆第十一次理事會臨時動
      議建請總幹事予以解聘，並經八十七年十月二十八日第五次人評會，依據農會
      人事管理辯法第四十六條及第四十七條規定決議通過解聘，於八十七年十一月
      六日解聘生效，報主管機關核准備查。原告二次申請覆議及函請台南縣政府准
      予自動退休，主管機關台南縣政府八十八年一月二十日八八府農字第一二一六
      五號函覆，本案解聘不得辦理退休。
（二）原告甲○○擔任信用部主任期間，於八十二年四月三日、五月二十四日、六月
      二日、七月三日審核貸給利用人頭戶分散放款違法超貸新台幣九千零八十萬元
      ，八十四年十月十六日同樣又貸給人頭戶分散放款違法貸款八千萬元；八十二
      年五月十四日、六月二十九日、八月二十九日、九月二十五日、八十三年五月
      十八日、八十四年三月一日、八月一日、十月四日也是涉及人頭戶分散放款違
      法貸款一億元，諸如上述以人頭戶分散借款集中使用尚有多筆，金額高達四億
      三千五百零九萬七千元，經財政部金檢後，認為本會將蒙重大損失，函文命令
      台南縣政府要求七股鄉農會理事會懲處失職人員，本會第十三屆第十一次理事
      會臨時動議建請總幹事予以解聘。
（三）依據內政部八十七年九月九日台（八七）內密文社字第八七００九九三號函轉
      財政部八十七年九月一日台財融第八七二七五八四六號函請處分失職人員，其
      文中說明（二）明確釋疑：相關人員應負疏失責任與法院判決確定與否係屬二
      事，該員於八十七年十一月六日解聘離職在先，然而台灣高等法院台南分院於
      八十八年九月十五日因台北市人林文珍、力英雀違法貸款案判決無罪於後，其
      所告當屬無效。
（四）經查本件原告係因財政部委託中央存款保險公司（以下簡稱中央存保）檢查基
      層金融機構發現被告農會信用部業務經營管理嚴重缺失，逾放比率過高，嚴重
      危害農會會員及存款人權益，財政部發函台灣省省政府（以下簡稱省政府），
      由省政府責由台南縣政府（以下簡稱縣政府）函令被告農會依相關法令規定依
      法停止或解除原告職務與原告起訴所主張伊因八十三年間坐落台南縣學甲鎮○
      ○○段一六三︱二地號土地及八十二年六月間放款予林文珍、力英雀涉嫌背信
      於八十五年、八十六年間遭移送並起訴而由台灣高等法院台南分院判決無罪確
      定等情係屬二事，此情有縣政府八十七年二月六日八七府農輔字第一九七四０
      號函（依據省政府八七、一、十五府農輔字第一三一０四二號函所示）、縣政
      府八十七年三月四日八七府農輔字第三六九０七號函（依據省政府八七、二、
      二十日府農輔字第一四七二０六號函所示）、省政府八十七年四月二十日八七
      府農輔字第二五０００號函、縣政府府農輔字第六九五八四號函、縣政府八十
      七年五月二十五日八七府密農輔字第九０三七二號函、內政部八十七年九月九
      日台內密文社字第八七００九九三號（依據財政部八十七年九月一日台財融
      第八七二七五八四六號函所示）省政府八十七年九月十九日八七府農輔字第一
      六０一八九號、縣政府八十七年九月二十五日八七府農密字第一七０六二三號
      函可證（相關函文前已庭呈在卷可稽，部份函文因發函主管機關未將該函文影
      本併送，致無法提供，如  鈞院認有必要，請求  鈞院向台南縣政府調閱相關
      函文），另相關逾放資料，因事涉存款戶並個人信用交易，亦請鈞院向台南縣
      七股鄉農會調閱八十六年及八十七年基層金融檢查之相關資料並截至八十七年
      八月底逾期放款清理情形表，以明原告於擔任信用部主任時係因涉有農會人事
      管理辦法第四十六條之相關規定致使農會逾放比率超高並因而導致農會虧損、
      農會會員權益受損、員工薪資結構受影響而遭解職，故原告一再爭執其所涉背
      信案已獲判無罪確定，其與被告間之僱傭關係存在顯屬無稽。
（五）又按農會法僅於第四十六條規定農會理、監事及總幹事如有違反法令、章程嚴
      重危害農會之情事，主管機關得報經上級主管機關之核准或逕由上級主管機關
      予以停止職權或解除職務，惟就有關農會聘僱之人員不依規定處理公務，致生
      損害於農會者或疏於防範或管理不善致農會損害者之相關懲戒規定則付之闕如
      ，惟按依農會人事管理辦法第二條規定農會聘僱員工，人事之管理除法律另有
      規定外，悉依本辦法辦理。然查依據該辦法第四十六條第三、四款及第四十七
      條之規定農會聘僱人員若有不依規定處理公務或疏於防範或經營不善致生損害
      於農會或使農會遭受損失者依法得予解聘，故有關被告農會人事評議委員會決
      議依農會人事管理辦法第四十六條第三、四款及第四十七條之規定解聘原告顯
      係合法有效，兩造間之僱傭關係業已消滅，原告主張該決議係違背法令無效，
      兩造僱傭關係仍屬存在，顯係誤解。
三、證據：提出台南縣七股鄉農會第十三屆第十一次、第十二次、第十三次理事會會
    議紀錄摘錄影本乙份、八十七年第五次、第六次人評會會議紀錄摘錄影本乙份、
    中央、省政府及地方主管機關函文影本九張、農會人事管理辦法條文摘錄二張等
    為憑。
    理    由
一、本件原告起訴主張：原告任職被告所屬七股鄉農會信用部主任，八十七年間因爆
    發訴外人林文珍、力英雀、張圳利等人利用人頭超額冒貸案，原告被依背信罪移
    送法辦，並於八十七年十月廿八日經七股鄉農會決議依農會人事管理辦法第四十
    六、四十七條之規定解聘。惟全案業經台灣高等法院台南分院於八十八年九月十
    五日判決無罪確定。惟被告對原告所為人評為會決議解聘，該議決違背法令應屬
    無效，蓋依農會法第四十六條之一第一項第五款規定：農會聘雇人員涉嫌背信案
    件，經有罪判決者應予停止職權；第二項規定：停止職權之人員經有罪判決確定
    者，應解除其職務。其反面解釋即非經有罪判決確定不得擅自解除其職務，但被
    告卻曲解法令，藉口農會人事管理辦法第四十六條、第四十七條之規定，議決將
    原告解聘，查：農會人事評議辦法第二條規定：農會聘雇員工人事之管理，除法
    律另有規定外，悉依本辦法辦理。而農會法既然對農會人員涉嫌背信時之處置有
    所規定，自宜依位階較高之農會法之規定辦理。然七股鄉農會以原告背信未依農
    會法第四十六條之一規定予以停職，卻依法位階較低之農會人事管理辦法第四十
    六條、第四十七條解聘，其論事用法顯有未當。將被告予以解聘之該議決既屬無
    效，則被告與原告間之僱傭關係仍應存在。惟原告遭解職後，被告即未再發給原
    告八十七年十一月十六日迄今之薪資、考績金及休假金，既被告所為之解職
    決議應屬無效，原告與被告間之僱傭關係存在，原告即有薪資報酬請求權，故被
    告應補發予原告八十七、八十八、八十九年度之薪資計伍拾貳萬零參佰捌拾貳元
    ，八十八年度休假金貳萬參仟柒佰零陸元，考績金壹萬貳仟柒佰元，總計被
    告應給付伍拾萬陸仟柒佰捌拾捌元等語。被告則以：原告擔任七股鄉農會信用部
    主任，對貸款應負有審核之責，其經辦多筆貸款因人為疏失，造成農會嚴重虧損
    ，經本會第十三屆第十一次理事會臨時動議建請總幹事予以解聘，並經八十七年
    十月二十八日第五次人評會，依據農會人事管理辦法第四十六條及第四十七條規
    定決議通過解聘，於八十七年十一月六日解聘生效，並報主管機關核准備查，在
    程序上均無違誤，並非如原告所主張解聘被告係依農會法第四十六條之一之規定
    等語為辯。
二、本件原告主張原告原擔任被告信用部主任一職，於八十七年十月二十八日經被告
    依農會人事管理辦法第四十六條、第四十七條之規定予以解聘，並報經主管機關
    核備在案之事實，為被告所不爭執，且有原告所提之七股鄉農會七鄉農會人字第
    三九五號令影本乙份、覆議申請書影本乙份，及被告所提之台南縣七股鄉農會第
    十三屆第十一次、第十二次、第十三次理事會會議紀錄摘錄影本乙份、八十七年
    第五次、第六次人評會會議紀錄摘錄影本乙份、中央、省政府及地方主管機關函
    文影本九張等為憑，此部分之事實堪予認定。原告主張被告上揭解聘之決議無效
    ，其理由係以：對農會職員之解聘，應依農會法第四十六條之一之規定始可，農
    會人事管理條例第四十六條、第四十七條之規定，並不能直接對農會職員為解聘
    之處分，仍應達「同一年度記大過二次者」之標準，始得予以解聘，原告所涉刑
    事背信案件，業經判決無罪在案，依農會法第四十六條之一之規定，被告原即不
    得直接對原告為解聘之處分，且被告亦未曾對原告為記大過之處分，不符合上揭
    要件，其逕為解聘之決議，自屬違反上揭規定，且逾越農會法第四十六條之一之
    規定，該決議為無效，兩造間之僱傭關係仍存在，有予確認之必要，並請求自解
    聘時起，原告所應領受之薪資及各項獎金。按被告對原告所為解聘之處分，依被
    告所陳係依據農會人事管理辦法第四十六條、第四十七條之規定，以被告不依規
    定處理公務，致生損害於農會為由，依第四十七條第一項第二款第四目而予以解
    聘，而非依農會法第四十六條之一之規定，原告以其係因背信案經追訴審判，始
    遭被告為解聘處分，核屬誤解，核先陳明，是縱原告所涉背信案件經台灣高等法
    院台南分院判決無罪確定，亦與本件被告對原告為解聘之處分並無關係。是本件
    兩造僱傭關係是否仍存在，原告得否向被告請求解聘迄令之薪資及獎金等，其爭
    執所在為：被告對原告所為解聘之處分，是否因違法而無效為斷。
三、按「各級農會人事管理辦法、財務處理辦法、總幹事遴選辦法及選舉罷免辦法，
    由中央主管機關定之。」農會法第四十九條定有明文，此規定內容即屬空白法規
    之立法，即農會法上將各級農會之人事管理事項，授權由中央主管機關內政部以
    命令定之，內政部依上揭條文而發佈「農會人事管理辦法」資為農會人事之管理
    依據，則農會人事管理辦法已有其法源依據。該辦法於第四十六條規定懲戒事由
    ，第四十七條規定懲戒方式，均與農會法第四十六條之一所規定在處理農會選任
    及聘、僱人員，因涉「刑事案件」之情形有別，即兩者所處理之範疇不同，並無
    何抵觸，自不生命令與法律抵觸者無效之情事，是內政部所公佈之農會人事管理
    辦法中所為懲戒事由及方式之規定並非無效。
四、被告將原告為解聘之處分，其理由為：「原告係因財政部委託中央存款保險公司
    檢查基層金融機構發現被告農會信用部業務經營管理嚴重缺失，逾放比率過高，
    嚴重危害農會會員及存款人權益，財政部發函台灣省省政府，由省政府責由台南
    縣政府函令被告農會依相關法令規定，依法停止或解除原告職務，與原告被訴之
    背信罪嫌無關等情。」上揭事實業據被告提出縣政府八十七年二月六日八七府農
    輔字第一九七四０號函（依據省政府八七、一、十五府農輔字第一三一０四二號
    函所示）、縣政府八十七年三月四日八七府農輔字第三六九０七號函（依據省政
    府八七、二、二十日府農輔字第一四七二０六號函所示）、省政府八十七年四月
    二十日八七府農輔字第二五０００號函、縣政府府農輔字第六九五八四號函、縣
    政府八十七年五月二十五日八七府密農輔字第九０三七二號函、內政部八十七年
    九月九日台內密文社字第八七００九九三號（依據財政部八十七年九月一日台
    財融第八七二七五八四六號函所示）省政府八十七年九月十九日八七府農輔字第
    一六０一八九號、縣政府八十七年九月二十五日八七府農密字第一七０六二三號
    函等為證，而依上揭內政部及台灣省政府函記載「該會信用部八十七年六月逾放
    比率達五一．０三％」，原告既擔任被告七股鄉農會信用部主任，對所有申貸案
    件之徵信、評估等均負有監督、審核之職，乃該信用部之逾放比竟高達五一．０
    三％，嚴重損及農會，是信用部業務經營管理確有疏失，原告身為信用部主任，
    自難辭其咎，則被告依農會人事管理辦法第四十六條之規定，對原告行懲戒程序
    ，自非不許。
五、又懲戒之內容，依農會人事管理條例第四十七條第一項第二款之規定，依功過輕
    重而計分為申誡、記過、記大過、降級及解聘等五項，是苟所涉懲戒事由極其嚴
    重者，縱直接為解聘之懲戒內容，依上揭規定，亦無不合。至於同條第三項之規
    定，係對多次經懲戒所為累計之計算方式，苟在同一年度經多次懲戒而累計記大
    過二次，即應予解聘，並非謂必應先有記大過二次之處分始得為解聘，是原告謂
    其並未經計過處分，不得直接為解聘之處分云云，容屬誤解。被告以原告確實有
    農會人事管理辦法第四十六條第三款：「不依規定處理公務，致生損害於農會者
    」及第四款：「疏於防範或管理不善，致農會損失或釀成意外災害者」之情事，
    且造成被告七股鄉農會重大損害，依同條例第四十七條第一項第二款第四目而直
    接為解聘之處分，其懲戒程序自無何違法情事。原告主張被告上揭解聘之決議違
    背法令而無效云云，委不足採。其請求確認兩造間之僱傭關係存在，為無理由，
    另請求解聘期間之薪資及各項獎金共計五十五萬六千七百八十八元部分亦失所依
    據，均應予駁回。
六、原告既受敗訴判決，其假執行之聲請即失所依據，應併予駁回。
七、因本案事證已臻明確，兩造其餘主張陳述及所提之證據，均毋庸再予審酌，附此
    敘明。
八、據上論結：本件原告之訴為無理由，依民事訴訟法第七十八條，判決如主文。
中      華      民      國    八十九    年      九      月    十  五    日
                              臺灣臺南地方法院民事第二庭
~B法      官  王  國  忠
右為正本係照原本作成。
如對本判決上訴，須於判決送達後廿日內向本院提出上訴狀。
中      華      民      國    八十九    年      九      月    十  五    日
~B法院書記官  翁  心  欣


司法院資訊處製作；財團法人民間司法改革基金會備份。
